【裁判字號】    88,訴,1297
【裁判日期】    890425
【裁判案由】    分割共有物
【裁判全文】
臺灣士林地方法院民事判決  八十八年度訴字第一二九七號
    原      告  辛○○
                壬○○
                午○○
                未○○
                丙○○
                丁○○
                乙○
                戊○○
                己○○
                甲○○○
                辰○○
                寅○○
    兼  共  同
    訴訟代理人  卯○○    住台北縣汐止市○○路一六四號
                申○○    住台北市○○街五十九巷二弄十四號四樓
    被      告  庚○○    住台北市大安區○○○路○段一六五巷六之十一號
    兼右一人
    訴訟代理人  子○○    住台北市○○○路○段一六五巷六之十一號
    被      告  巳○○    住台.
                丑○○    住台.
                癸○○    住3.
                          送達代收人  子○○    住台北市○○○路○段一六五
                          巷六.
右當事人間請求分割共有物事件，本院判決如左：
    主      文
原告之訴駁回。
訴訟費用由原告負擔。
    事      實
甲、原告方面：
  一、聲明：
      請求判決就坐落台北縣石門鄉○○段崁子腳小段二六三號、二八八號、三０四
      號、三０四─一號、三０六號、三０六─一號、三一四號的七筆公同共有土地
      准予變更登記為分別共有，由原告甲○○○應有部分二五六分之三，午○○、
      辛○○、壬○○、未○○各應有部分一０二四分之三，丙○○、丁○○、戊○
      ○、己○○、辰○○、寅○○、卯○○各應有部分一二八分之一，乙○、申○
      ○各應有部分二五六分之一，被告庚○○、巳○○、丑○○、癸○○、子○○
      各應有部分一二八分之一。
  二、陳述：
    (一)緣坐落台北縣石門鄉如附件所示之七筆土地係兩造之被繼承人潘迺賢所有，應
      有部分均為為八分之一，被繼承人於民國七十八年六月六日逝世，由兩造繼承
      登記為公同共有。若欲變更登記為分別共有，需得所有共有人同意，今為有效
      管理及利用系爭土地，屢向被告提出協同辦理登記為分別共有，被告均不置理
      ，為此訴請裁判分割。
    (二)被繼承人潘迺賢遺有八十九筆土地，已於八十七年三月辦妥繼承登記為公同共
      有。茲分析如下：
      1.坐落台北市○○區○○段一小段九五號、一０三號、一０四號、一０五號、
        一０七號、一０八號、一０九號及同區○○段○○段四八六─一號等八筆土
        地權利全部經辦妥公同共有繼承登記後，部分繼承人又依土地法三十四條之
        一第五項準用第一項按全體繼承人之應繼分申辦變更登記為分別共有（內政
        部８１、３、１７、台內地字第八一七一七OO號函），且已辦妥變更登記此
        八筆土地為分別共有，有原告兼共同訴訟代理人卯○○的土地所有權狀為據
        。
      2.坐落台北市○○區○○段四小段五三三─七號、台北縣石門鄉○○段崁子腳
        小段二六０號、三０二號、三０二─一號、三０三號、三０三─一號、三０
        三─二號等七筆土地權利全部經辦妥公同共有繼承登記後，部分繼承人得依
        土地法三十四條之一第五項準用第一項按全體繼承人之應繼分申辦變更登記
        為分別共有〈內政部８１、３、１７、台內地字第八一七一七００號函〉，
        且原告將申辦變更登記此七筆土地為分別共有，有光華段土地登記謄本及崁
        子腳小段二六０號土地登記簿為據。
      3.坐落台北市○○區○○段三小段二九八號土地於八十七年八月間由其他共有
        人陳富雄、吳誠修、巫無盛、巫無茂、周金盈等五人以其持分合計已逾三分
        之二，依土地法三十四條之一第一項規定，將上開共有土地全部出賣他人，
        而將兩造六十分之一公同共有之價金二百七十萬六千三百十一元提存  鈞院
        提存所（提存字號為八十七年度存字第四四五三號）有提存通知書可稽。
      4.除上述三點所列的十六筆土地及系爭的七筆土地外剩餘的六十六筆土地皆為
        被繼承人潘迺賢公同共有，其公同共有人眾多並非兩造而已，若要變更登記
        為分別共有，非常複雜困難實非原告或被告所能處理，特呈崁子腳小段一六
        四號及二三五號土地登記謄本為據。
    (三)爰依最高法院三十七年上字七三五七號判例所示，特以書狀繕本之送達對被告
      等為終止公同共有關係之意思表示，併依民法第八百三十條第二項、八百二十
      四條及一一六四條、土地法第三十四條之一規定，提出本訴。
    (四)綜上所述，原告所提之訴實為全部遺產登記為分別共有之一環。全部遺產登記
      為分別共有是原告及被告巳○○、丑○○、癸○○之共同意願（由此三被告未
      曾提出任何異議可知）。
乙、被告庚○○、子○○方面：
  一、聲明：駁回原告之訴。
  二、陳述：
    (一)被告既不同意就（附件）石門鄉七筆土地，辦理分別共有登記，原告復自認變
      更分別共有需全體共有人同意，顯見原告本件請求無理由，茲引述台灣高等法
      院台南分院法律座談會所採實務見解（被證一：研討內容影本一份），並駁斥
      原告主張如下：
      1.將公同共有變更登記為分別共有，僅係公同共有人間潛在應有部分（公同共
        有人雖僅有應繼分而無應有部分，但一般認有潛在之應有部分）之變動，非
        對公同共有物為處分、變更行為，自無土地法第三十四條之一第五項準用同
        條第一項規定之適用（最高法院七十四年台上字第二五六一號判例參照）。
        原告所引用八十四年度台上字第六八號判例，涉及公同共有物處分問題，與
        本件案例事實不相同，顯屬誤引判例。
      2.依民法第八百二十八條第二項規定，公同共有人間權利之行使，應經全體共
        有人之同意始得為之，此亦即土地登記規則第二十九條（按：現為第三十一
        條）第一項後段規定合法繼承人為二人以上，就被繼承人之土地「經繼承人
        全體同意者，得申請為分別共有之登記」之理由所在。繼承人中之一人或數
        人訴請他繼承人就公同共同之遺產辦理分別共有登記，於法尚屬無據（司法
        院第一廳6.17.（）廳民一字第０三八二號函復台灣高等法院參照）。原
        告誤引民法第八二三條、第八二四條之規定，以部分繼承人請求就少部分公
        同共有遺產辦理分割登記，其主張顯無理由。
      3.將遺產之公同共有關係終止改為分別共有關係，性質上應屬分割遺產方法之
        一，而分割遺產時，無非完全按繼承人之應繼分分割，尚有民法第一千一百
        七十二條、第一千一百七十三條規定之扣除項目，如許部分繼承人依土地法
        第三十四條之一第五項、第一項規定將遺產依應繼分轉換為應有部分，其同
        意處分之共有人若有前述應自應繼分中扣除之項目，其獲得之應有部分較諸
        依法分割遺產所得者為多，有違民法就遺產分割之計算所設特別規定，應無
        土地法第三十四條之一規定適用之餘地（最高法院八十二年度台上字第七四
        八號判決要旨參照）。從而原告仍本於土地法第三十四條之一規定行使權利
        ，其主張顯無理由。
    (二)又本件被繼承人遺產甚多（被證二），而將遺產之公同共有型態改為分別共有
      ，性質上屬分割遺產，應以全部遺產整體為分，在分割遺產前，本件原告無權
      按其應繼分之比例行使權利，亦最屬高法院明示見解（被證三），茲引述該見
      解並駁斥原告見解如下：
      1.分割遺產應以全部遺產整體為分割：
        (1)繼承人請求分割遺產，除經全體繼承人同意，得就其中一部先為分割外，
          應就遺產之全部為之，此由民法第一千一百五十一條及土地登記規則第三
          十一條第一項規定意旨推之即明（最高法院八十五年台上字第二八一號判
          決要旨）。
        (2)遺產之分割乃以消滅遺產公同共有關係為目的，須共同繼承人全體始得為
          之。故請求分割遺產之訴，原告須以其他共同繼承人全體為被告而起訴，
          其當事人之適格，始無欠缺。又遺產分割既以消滅遺產公同共有關係為目
          的，故除被繼承人以遺囑禁止繼人分割之遺產，及共同繼人以契約約定禁
          止分割之遺產外，應以全部遺產整體為分割，不能以遺產中之各個財產為
          分割之對象（最高法院八十四年台上字第二四一０號判決要旨）。
      2.在分割遺產前，各繼承人尚不得按其應繼分之比例行使權利：
        (1)繼承人有數人時，在分割遺產前，各繼承人對於遺產全部為公同共有，而
          各公同共有人之權利，及於公同共有物之全部，故各公同共有人對於公同
          共有物無應有部份可言，此觀民法第一千一百五十一條及第八百二十七條
          第二項之規定即明。又應繼分係各繼承人對於遺產之一切權利義務，所得
          繼承之比例，並非對於個別遺產之權利比例。查上開房地係賴懋霖所有，
          為原審認定之事實，則賴懋霖死亡後，應由其繼承人，即被上訴人及上訴
          人賴泱如、賴泱同共同繼承，在遺產分割前，係屬全體繼承上公同共有，
          並無應有部份可言，各繼承人上不得按其應繼分之比例行使權利（最高法
          院八十四年台上字第一九二二號判決要旨）。
        (2)公同共有公同共有物之處分及其他之權利行使，應得公同共有人全體之
            同意，民法第八百二十八條第二項規定有明文。公同共有人請求與公同
            共有人共有一物之其他分別共有人分割共有物，係公同共有權之行使，
            依上開法條規定，應得公同共有人全體之同意。
          民法第一百千一六十四條所定之遺產分割，係以遺產為一體，整個的為
            分割，而非以遺產中各個財產之分割為對象，亦即遺產分割之目的，在
            遺產公同共有關係全部之廢止，而非個個財產公同共有關係之消滅（最
            高法院八十六年台上字第一四三六號判決要旨）。
      3.事實，上本件被告前曾就繼承之遺產中，台北市○○區○○段一小段第九十
        五、第一０三、第一０七地號之土地，訴請分割共有物，當時原告主張應繼
        承之土地共有八十八聿，被告僅要求分割三筆，並不合理，法院判決結果亦
        認為「應以全部遺產整體為分割，不能以遺產中之各個財產為分割之對象」
        ，有判決書影本一份可證（被證四），則被告既不准請求就遺產中之三筆土
        地為分割，實無理由准許原告就遺產中之七筆土地，辦理分割共有之登記。
    (三)原告所稱內湖區八筆繼承土地已辦妥分別共有云云，當初係原告利用被告不知
      情，非法辦理共有型態變更登記，原告係收受台北市中山地政事務所八十八年
      二月十一日北市中地一字第八八六０二二０七００號函（被證五：該函影本一
      份）後方知悉其事，被告依法提起訴願，經台北市政府訴願決定撤銷（被證五
      ）所示之原處分，有訴願決定書影本一份可證（被證六），可見此部份所謂分
      別共有之土地，未來可能需塗銷登記回復公同共有狀況，實不能以原告「非法
      」辦理共有型態變更登記之行為，作為本件請求之「合法」依據。
    (四)原告主張另士林區與石門七筆繼承土地，將申辦分別共有登記云云，不僅尚未
      成為事實，且參酌上揭（被證六）訴願決定書所示內容，足證申辦分別共有登
      記並不合法，亦不足作為本件請求之合法依據；至於所謂北投區土地一筆，兩
      造之被繼承人潘迺賢僅佔持分比例六十分之一（參被證二），潘迺賢與其他共
      有人又係分別共有狀態，故其他共有人方有依土地法第三十四條之一處分土地
      之可能，然而該北投區土地處分後，為兩造所提存者仍係「公同共有」價金，
      不足以作為本件請求之合法依據。
    (五)根據（被證四）判決內容顯示，分割遺產「應以全部遺產整體為分割，不能以
      遺產中各個財產為分割之對象」，且此係當初原告在該事件中所為之主張，如
      今原告卻翻異前詞，不就全部遺產整體請求分割，卻主張「其他六十六筆公同
      共有土地辦理分別共有非常困難」，實屬前後矛盾；至於原告主張以訴狀繕本
      之送達為終止公同共有關係之意思表示，請求分割本件七筆遺產云云，並不符
      合上揭分割遺產「應以全部遺產整體為分割，不能以遺產中各個財產為分割之
      對象」之法律要求，其主張顯無理由。
    (六)綜上所述，原告之請求顯無理由。
丙：被告巳○○、丑○○、癸○○方面：
    未於言詞辯論期日到場，亦未提出書狀作何聲明或陳述。
    理      由
一、本件被告巳○○、丑○○、癸○○未於言詞辯論期日到場，核無民事訴訟法第三
    百八十六條各款所列情形，依原告之聲請，由其一造辯論而為判決。
二、原告主張坐落台北縣石門鄉如附件所示之七筆土地係兩造之被繼承人潘迺賢所有
    ，應有部分均為八分之一，被繼承人於七十八年六月六日逝世，已繼承登記為公
    同共有，為有效管理及利用，屢要求被告提出協同辦理登記為分別共有，被告均
    不置理，為此終止公有關係，並請求分割該七筆土地。被告則以：潘迺賢之遺產
    共有八十八筆土地，原告不得僅就其中三筆請求分割等語，資為抗辯。
三、原告主張兩造均係已故潘迺賢之繼承人，潘迺賢遺有如附件所示七筆土地，已辦
    妥公同共有之繼承登記，惟未能協議分割之事實，為被告所不爭執，且有原告提
    出之土地登記簿謄本、繼承系統表等件為證，固應認係真實。
四、惟按繼承人有數人時，在分割遺產前，各繼承人對於遺產全部為公同共有。民法
    第一千一百五十一條定有明文。又遺產分割既以消滅遺產公同共有關係為目的，
    故除被繼承人以遺囑禁止繼承人分割之遺產，及共同繼承人以契約約定禁止分割
    之遺產外，應以全部遺產整體為分割，不能以遺產中之各個財產為分割之對象。
    最高法院亦著有八十四年台上字第二四一０號判例。查兩造之被繼承人潘迺賢之
    遺產，除本件原告請求分割之如附件所示坐落台北縣石門鄉三筆土地外，尚有台
    北市、內湖區、士林區等共八十八筆土地，有被告提出之申報潘迺賢遺產稅免稅
    證明書可稽，則原告僅就其中如其聲明所示之七筆土地請求分割，自屬於法不合
    ，不能准許。又「終止遺產之公同共有關係，應以分割方式為之，將遺產之公同
    共有關係終止改為分別共有關係，性質上遺屬分割遺產方法之一，而共有物之分
    割並無土地法第三十四條之一第一項之適用（最高法院七十四年台上字第二五六
    一號判例參照）。故欲將遺產之公同共有關係變更（即分割）為分別共有關係，
    依民法第八百二十八條第二項規定，應經全體共有人同意始得為之（土地登記規
    則第二十大條亦明定繼承之土地應登記為公同共有；經繼承人全體同意者，得登
    記為分別共有）。參以分割遺產時，無非完全按繼承人之應繼分分割，尚有民法
    第一千一百七十二條、第一千一百七十三條規定之扣除項目，如許部分繼承人依
    土地法第三十四條之一第五項、第一項規定將遺產依應繼分轉換為應有部分，其
    同意處分之共有人若有前述應自應繼分中扣除之事項，其獲得之應有部分較諸依
    法分割遺產所得者為多，有違民法就遺產分割之計算所設特別規定，應無土地法
    第三十四條之一規定適用之餘地。上訴人主張系爭請求權之公同共有關係，已依
    土地法第三十四條之一規定，經多數共有人同意終止，變更為分別共有云云，自
    無足採。」亦有最高法院八十二年度台上字第七四八號裁判要旨可稽，是原告主
    張依土地法第三十四條之一得單獨就本件系爭附件所示七筆土地訴請裁判分割，
    亦屬無據。
五、兩造其餘主張及所提證據與本院上開論斷無涉或無違，不予贅述。
六、結論：原告之訴為無理由，依民事訴訟法第三百八十五條第一項前段、第七十八
    條、第八十五條第一項前段，判決如主文。
中      華      民      國    八十九    年      四      月    二十五    日
                                        臺灣士林地方法院民事第二庭
~B法      官  陳麗芬
右為正本係照原本作成。
如對本判決上訴須於判決送達後廿日內向本院提出上訴狀。
中      華      民      國    八十九    年      四      月    二十九    日
~B法院書記官  黃建新


司法院資訊處製作；財團法人民間司法改革基金會備份。
